【裁判字號】    94,訴,872
【裁判日期】    950207
【裁判案由】    搶奪
【裁判全文】
臺灣屏東地方法院刑事判決
94年度訴字第872號
公  訴  人  臺灣屏東地方法院檢察署檢察官
被      告  甲○○
                    （另案在臺灣屏東監獄受刑中）
指定辯護人  本院公設辯護人  戊○○
上列被告因搶奪案件, 經檢察官提起公訴（93年度偵字第5827號
）, 本院判決如下：
    主  文
甲○○無罪。
    理  由
一、公訴意旨略以：甲○○與姓名、年籍不詳、綽號「幼齒」之
    成年男子, 基於意圖為自己不法所有之概括犯意聯絡, 於下
    列時、地, 共同搶奪他人所有之項鍊: (一)民國93年10月14日
    14時許, 由甲○○騎乘懸掛車牌號碼為OLF-767 號之重型機
    車（該車牌係余石文所有, 於同年月4 日10時許, 在高雄縣
    林園鄉中藝市場遭竊）, 搭載「幼齒」, 在屏東縣東港鎮○○街92號前, 先由甲○○踹踢丙○○○騎乘之機車, 使丙○○○跌倒, 再利用其不及注意之際, 由「幼齒」自後搶奪其
    配戴在脖子上之金項鍊1 條（重5 錢, 價值約新台幣﹝下同
    ﹞12,000元）, 得手後騎車逃逸。(二)同日15時許, 二人騎乘
    上開機車, 在屏東縣潮州鎮○○路53號南光照相館前, 趁乙○○○停放機車, 不及注意之際, 由「幼齒」自後徒手搶奪
    其配戴在脖子之金項鍊1 條（重3 兩, 價值約45,000元）,
    得手後交予甲○○, 並騎車逃逸。(三)同年月16日12時許, 由
    「幼齒」騎乘上開機車搭載甲○○, 二人頭戴半罩式安全帽
    , 在屏東縣林邊鄉○○村○○路, 假意向騎乘腳踏車之丁○○○問路, 趁丁○○○疏於注意, 由甲○○以左手抓住其右
    肩, 再以右手搶奪其配戴於脖子之白金項鍊1 條（重1 兩,
    價值約40,000元）, 得手後騎車逃離現場。嗣為警方調閱現
    場監視器畫面而循線查獲, 因認被告甲○○涉犯刑法第325
    條第1 項之搶奪罪嫌。檢察官於本院準備程序中另認被告於
    上揭(一)、(三)所載時地之行為, 應以刑法第328 條第1 項之強
    盜罪處斷, 原起訴法條應予變更。
二、公訴人認被告甲○○涉有上揭犯嫌, 乃係以下列證據為憑:
    (一)被告於警詢、偵查及檢察官聲請本院裁定羈押時, 在本院
    調查程序中均供陳其曾於93年10月14日中午, 與「幼齒」共
    同騎乘車號OLF-767 號機車行經屏東縣東港鎮○○街之案發
    地點附近。(二)被害人丙○○○、乙○○○及丁○○○於警詢
    及偵查程序中就被害情節所為之陳述。(三)從路旁監視器翻拍
    之照片3 幀及在超級商店內攝得之照片1 幀。(四)扣案黑色外
    套1 件。(五)財團法人長庚醫院高雄分院（以下簡稱高雄長庚
    醫院）94年5 月4 日（94）長庚院高字第433957號函附之護
    理紀錄單影本1 份, 證明被告於93年10月16日案發時並未居
    住該院內, 被告所辯顯然不實。訊據被告堅決否認上開犯行
    , 辯稱：我於93年10月14日當天確實有騎乘機車搭載「幼齒
    」去東港購買毒品, 但我不知道車號是多少, 也沒有去搶人
    家的項鍊。而93年10月16日第3 件搶案發生那天, 我則不確
    定我有沒有在醫院等語。
三、按犯罪事實應依證據認定之, 無證據不得認定犯罪事實。不
    能證明被告犯罪者, 應諭知無罪之判決, 刑事訴訟法第154
    條第2 項及第301 條第1 項分別定有明文。次按事實之認定
    , 應憑證據, 如未能發現相當證據, 或證據不足以證明, 自
    不能以推測或擬制之方法, 為裁判基礎。另認定犯罪事實所
    憑之證據, 雖不以直接證據為限, 間接證據亦包括在內, 然
    而無論直接或間接證據, 其為訴訟上之證明, 須於通常一般
    之人不致有所懷疑, 而得確信其為真實之程度者, 始得據為
    有罪之認定, 倘其證明尚未達到此一程度, 而有合理之懷疑
    存在時, 事實審法院復已就其心證上理由予以闡述, 敘明其
    如何無從為有罪之確信, 因而為無罪之判決, 尚不得任意指
    為違法。最高法院分別著40年台上字第86號、76年台上字第
    4986號判例可資參照。
四、經查：
    (一)被害人丙○○○、乙○○○及丁○○○等3 人固均曾於警
      詢及偵查程序中指訴其等被害情節; 被害人丙○○○及丁○○○2 人復於本院審理中, 以證人身分就彼等遭歹徒行
      搶之過程具結證述在案（見本院卷第109 至110 頁、128
      至132 頁筆錄; 被害人乙○○○已於94年6 月21日死亡,
      故未能於本院審理中再行出庭作證）。然: 被害人丙○○○遭搶時並未目睹歹徒面容及記錄機車車號（見93年偵
      字第5827號卷第35頁、警卷第20頁及本院卷第110 頁筆錄
      ）, 故其始終未指認被告即搶奪項鍊之男子, 亦無從確認
      卷附監視器翻拍照片中之機車騎士為下手行搶之嫌犯（見
      本院卷第110 頁背面）, 是其指述內容尚不得作為認定被
      告犯罪之證據。另被害人乙○○○雖稱被告甲○○即騎
      車行搶之人（93年偵字第5827號卷第36頁）, 惟其於警詢
      中先稱: 「前座搶嫌有戴口罩, 後座歹徒未戴口罩」（警
      卷第26頁）, 嗣於偵查時竟改稱: 「二人均沒有戴口罩。
      」（93年偵字第5827號卷第36頁）, 前後指述已見齟齬。
      且被害人以「雖然前座搶嫌有戴口罩, 但他騎乘機車在我
      身旁, 我認出『他的眼神』與警方提示之甲○○容貌相符
      」（警卷第26頁）作為指認被告之依據, 亦非無疑。蓋「
      眼神」乃不明確之面部特徵, 更是受視者之主觀感受, 如
      欲以文詞描述, 則必言人人殊, 莫衷一是, 實不得以此作
      為區辨面貌之依據。況被害人亦曾依據警方提示之「紀建
      興」相片及紀建興本人, 明確指認其為另名行搶歹徒無誤
      （見93年偵字第5827號卷第36、59頁）, 而後檢察官參照
      其他證據調查結果, 仍以罪嫌不足對紀建興為不起訴處分
      , 益見被害人有誤認被告之可能。此外, 高雄暨屏東地區
      車號末3 碼為「767 」之重型機車合計1187輛, 輕型機車
      則有568 輛, 數量甚為龐大, 此有交通部公路總局高雄區
      監理所屏東監理站94年11月21日高監屏字第0940045738號
      函及所附車籍資料在卷可考（函附於本院卷第56頁, 車籍
      資料附於卷外證物袋內）, 故被害人乙○○○即使於警、
      偵訊中指認行搶歹徒騎乘之機車車號後3 碼為「767 」,
      亦不足認定該車車號為「OLF-767 」, 更無從推論被告曾
      騎乘該車搶奪被害人之項鍊, 是公訴意旨以被害人乙○○○之指述為認定被告犯罪之證據, 亦有未妥。再就被害
      人丁○○○之指訴內容以觀, 其雖於偵、審程序中多次指
      認被告甲○○本人即搶奪其項鍊之男子, 然其於本院審理
      中所稱歹徒騎乘機車之「車牌顏色是綠色, 車字是白色」
      （本院卷第128 頁）, 與卷附監視器翻拍照片中機車車牌
      之顏色（白底黑字）並不相符。且其指認被告之依據為「
      眼神」及「鼻子形狀」（見警卷第36頁）, 其中「眼神」
      一項不足為區辨容貌之依據, 已如前述; 而所謂歹徒「鼻
      子形狀」, 被害人丁○○○於本院審理中竟表示「沒什麼
      特徵」（本院卷第128 頁）, 是其指認基礎實屬薄弱, 明
      確性堪慮。又被害人陳稱歹徒當時頭戴半罩式安全帽（本
      院卷第128 頁）, 則歹徒之頭形、髮式如何？安全帽遮蔽
      之處有無其他特徵？被害人均難窺見。且其於警詢中亦曾
      指認已受檢察官不起訴處分之「紀建興」為行搶歹徒之一
      , 是其仍有誤認被告為行搶歹徒之風險存在, 本院因認其
      指述內容尚未到達一般人不致有所懷疑, 而得確信其為真
      實之程度, 不宜遽採為不利被告之積極證據。
    (二)又公訴人雖以卷附路旁監視器翻拍照片3 幀及在超級商店
      監視器翻拍照片1 幀作為起訴犯罪事實(一)部分之證據。然
      監視器翻拍之照片3 張均未出現歹徒行搶畫面, 地點亦非
      明確, 被害人丙○○○更未目睹歹徒面容, 故應不得以之
      作為認定被告行搶之依據。再者, 照片中騎乘機車前座及
      在超級商店內購物之男子, 頭髮較短, 且微有卷曲, 面容
      削瘦, 與案發1 個月後在警局受詢之被告（見警卷第44
      、45、46頁）, 在髮式及臉型上均有不同。此外, 在被告
      家中搜索扣案之外套1 件（警卷第58頁）, 翻領後全部呈
      灰白色, 拉鏈部分與外套同為黑色, 胸前部分則無商標;
      而照片中男子所著外套, 翻領後僅邊緣部分呈白色, 拉鏈
      部分亦呈白色, 與外套顏色不同, 胸前部分則有明顯之白
      色商標, 與扣案外套顯有差別, 故照片中之男子是否即為
      被告本人, 亦屬有疑。本院因認上開照片無從證明被告犯
      罪。
    (三)至於被告甲○○於警詢中供承「（警員問: 懸掛OLF-76 7
      號失竊車牌之重機車, 是何人騎乘駕駛？你後方載運何人
      ？）是我騎乘駕駛, 後載1 名綽號幼齒之男子。」等語（
      見警卷第3 頁）, 雖為檢察官引為不利被告之犯罪證據。
      然被告於本院審理中已予闡明, 陳稱其當時所以如此答覆
      , 乃因: 「當天10月14日我有騎乘機車載幼齒去買毒品,
      但我不知道車號多少, 我沒有去搶人家項鍊, 我之所以知
      道我在93年10月14日那天騎機車出去, 是警察給我看照片
      , 我覺得照片裡面的人很像我」; 「我事實上並不知道我
      騎乘的車子車號多少, 當時警察拿照片給我看要我指認,
      我覺得裡面的人跟我滿像的, 且我騎乘的車也是黑色的
      ,.. 我當時並無跟警察說我騎乘的車子是OLF-767 號, 筆
      錄上寫的車號是警察自己寫的」; 「我當時也認為照片上
      騎乘（機車）的人很像我, 但是我想說既然我沒有搶, 簽
      名也沒關係, 超商的照片也是認為跟我很像」等語（見本
      院卷第32頁背面、33頁、108 頁背面筆錄）。是以, 被告
      乃係自認與照片中人相似, 且堅信自己並無犯罪, 才率爾
      承認其為照片中人, 其並未主動向警方坦承所駕機車之車
      號為何。核之被告警詢筆錄記載（警卷第3 頁）可知, 警
      員當時詢問之重點乃在於前座騎乘者與後方載運者為何人
      , 被告亦就此為「我騎機車, 後載幼齒」之回答, 其答覆
      中並未主動提及「OLF-767 」之車牌號碼, 因此, 堪認被
      告於本院準備程序中所稱「其於警詢中並未自白騎乘OL
      F- 767號機車」一語為真實。況被告即使自白全部犯罪,
      仍應調查其他必要證據, 以察其是否與事實相符（刑事訴
      訟法第155 條第2 項參照）。而本件被告僅坦認其於93年
      10月14日案發當時, 騎車搭載「幼齒」經過案發地點, 並
      未自白犯罪, 被害人指述及翻拍照片又無法證明其為下手
      行搶之歹徒, 故而, 尚不得以被告之首揭陳述而遽認其犯
      罪。
    (四)末查, 卷附高雄長庚醫院之護理紀錄雖可供證明: 被告甲○○曾於93年9 月及10月間因病在該院就診居住, 且適於
      上開搶案案發時離院外出, 並間接推論被告於偵查所辯：
      伊於93年10月16日當天「均在長庚醫院, 4 個鐘頭就打一
      次針。」等語（93年偵字第5827號卷第37頁）與事實不符
      。然認定犯罪事實應依證據, 為刑事訴訟法所明定, 故被
      告否認犯罪事實所持之辯解, 縱屬不能成立, 仍非有積極
      證據用以證明其犯罪行為, 不能遽為有罪之認定（最高法
      院30年上字第1831號判例參照）。本件檢察官所提出之上
      開積極證據（被害人陳述、扣案外套及卷附照片）均不足
      為不利於被告事實之認定, 已如前述, 故即使被告就其不
      在案發現場之辯解不能成立, 仍不能推認其有罪。
    (五)依上說明, 公訴人所舉之證據均不足以證明被告確有首開
      搶奪或強盜犯行。此外, 本院又查無其他積極之證據, 足
      認被告確有公訴人所指之犯行, 不能證明被告犯罪, 揆諸
      前開法律規定及判例意旨, 依法應諭知無罪之判決。
據上論斷, 應依刑事訴訟法第301條第1項, 判決如主文。
中    華    民    國    95    年    2     月     7    日
                刑事第四庭    審判長  法  官  莊鎮遠
                                      法  官  劉敏芳
                                      法  官  王以齊
以上正本證明與原本無異。
如不服本判決應於收受本判決送達後十日內向本院提出上訴書狀
，其未敘述上訴理由者，並得於提起上訴後十日內向本院補提理
由書狀（均須按他造當事人之人數附繕本）「切勿逕送上級法院
」
中    華    民    國    95    年    2     月     7    日
                                      書記官  盧姝伶


司法院資訊處製作；財團法人民間司法改革基金會備份。
